臺灣臺北地方法院民事判決
108年度重訴字第1262號
原      告  賀鳴珩(即被繼承人湯桂琴之繼承人)

訴訟代理人  陳昭龍律師
複  代理人  吳昱均律師
訴訟代理人  徐紹鐘律師
被      告  黃吉珍  
            崔大義  
共      同
訴訟代理人  呂冠勳律師
            翁方彬律師
            陳品妤律師
上列當事人間請求返還股份等事件，本院於民國109年12月9日言
詞辯論終結，判決如下：
    主      文
被告乙○○應將名下中華電信股份有限公司股份肆拾萬伍仟股移轉
予原告。
被告乙○○應給付原告新臺幣參佰伍拾貳萬伍仟伍佰貳拾伍元，及
其中新臺幣壹佰捌拾壹萬參仟玖佰玖拾伍元自民國一百零八年十
二月二十五日起，其餘新臺幣壹佰柒拾壹萬壹仟伍佰參拾元自民
國一百零九年八月十九日起，均至清償日止按年息百分之五計算
之利息。
被告乙○○應給付原告新臺幣肆佰柒拾捌萬元，及自民國一百零七
年十一月一日起至清償日止按年息百分之五計算之利息。
原告其餘之訴駁回。
訴訟費用負擔由被告乙○○負擔百分之九十九，餘由原告負擔。
本判決第一項於原告以新臺幣壹仟伍佰壹拾捌萬捌仟元為被告乙
○○供擔保後，得假執行；但被告乙○○如以新臺幣肆仟伍佰伍拾陸
萬貳仟伍佰元為原告預供擔保後，得免為假執行。 
本判決第二項於原告以新臺幣壹佰壹拾柒萬伍仟元為被告乙○○供
擔保後，得假執行；但被告乙○○如以新臺幣參佰伍拾貳萬伍仟伍
佰貳拾伍元為原告預供擔保後，得免為假執行。
本判決第三項於原告以新臺幣壹佰伍拾玖萬參仟元為被告乙○○供
擔保後，得假執行；但被告乙○○如以新臺幣肆佰柒拾捌萬元為原
告預供擔保後，得免為假執行。
原告其餘假執行之聲請駁回。
    事實及理由
壹、程序事項：按訴狀送達後，原告不得將原訴變更或追加他訴
    ，但擴張或減縮應受判決事項之聲明者，不在此限，民事訴
    訟法第255 條第1項第3款定有明文。經查，原告起訴時原訴
    之聲明第2項為：被告乙○○應給付原告新臺幣（下同）181萬
    4,400元，及自民國108年8月29日起至清償日止，按年息5％
    計算之利息（見本院卷一第11頁），嗣變更該項聲明為：被
    告乙○○應給付原告352萬5,930元，及其中181萬4,400元自10
    8年8月29日起，其餘171萬1,530元自109年8月7日起，均至
    清償日止，按年息5％計算之利息（見本院卷二第109頁），
    核原告所為係擴張應受判決事項之聲明，揆諸上開規定，於
    法並無不合，應予准許。
貳、實體事項：
一、原告起訴主張：原告為被繼承人湯桂琴之養子，湯桂琴於10
    0年2月22日、104年7月13日、106年9月12日、106年9月30日
    分別交付被告乙○○1,000萬元、1,000萬元、1,060萬元、1,0
    00萬元，委其代為購買中華電信股票100張、105張、100張
    、100張，合計405張股票(即40萬5,000股，以下合稱系爭股
    票)，並借名登記在乙○○名下。嗣湯桂琴於107年10月7日死
    亡，上開借名登記之委任關係即為終止，縱認尚未終止，至
    遲亦經原告以起訴狀繕本之送達為終止契約之意思表示，原
    告自得請求被告乙○○返還系爭股票及108、109年配發之現金
    股利352萬5,930元。另被告二人於湯桂琴死亡翌日即107年1
    0月8日，自湯桂琴所開立之上海商業銀行（下稱上海商銀）
    仁愛分行帳戶盜領300萬元、48萬元，再於107年10月11日、
    107年10月19日、107年10月31日自上開帳戶領取45萬元、45
    萬元、40萬元。被告未經原告同意，擅自提領湯桂琴之存款
    合計478萬元，自屬侵害原告所應繼承之遺產，原告自得請
    求被告賠償，爰依借名登記終止返還請求權、類推適用民法
    第541條第1、2項、第179條、第184條第1項前後段、第185
    條規定提起本件訴訟等語，並聲明：㈠被告乙○○應將名下中
    華電信股份有限公司股份40萬5,000股移轉予原告。㈡被告乙
    ○○應給付原告352萬5,930元，及其中181萬4,400元自108年8
    月29日起，其餘171萬1,530元自109年8月7日起，均至清償
    日止按年息5％計算之利息。㈢被告應連帶給付原告478萬元，
    及自107年11月1日起至清償日止，按年息5％計算之利息。㈣
    願供擔保請准宣告假執行。
二、被告則以：湯桂琴為被告乙○○之爺爺黃氏於中國所娶之二房
    ，黃氏於59年間過世，湯桂琴則與原告之父交往，進而收養
    原告為養子，但原告長年對湯桂琴不聞不問，並未照看湯桂
    琴，反係黃家子孫時常陪伴湯桂琴，而湯桂琴為人大方並感
    念黃氏生前對其照顧，對於黃家子孫均特別照顧，與被告乙
    ○○有一定信賴緊密關係。被告乙○○對系爭股票可自由管理、
    使用及處分，並自行保管存摺及印章，具有實質管領力，乃
    實際所有權人，與湯桂琴並無借名關係存在。被告乙○○於10
    0年2月22日陪同湯桂琴至上海商銀，僅係協助其填寫取款單
    以提領現金，湯桂琴並未告知該筆現金之用途。是日被告乙
    ○○之父親告知有長輩資金往來而暫贈與1,000萬元，但其未
    追問細節，亦不清楚資金來源，其後即聽從父親建議，分別
    於100年2月24日、同年3月4日購買各50張，合計100張之中
    華電信股票。另因被告乙○○為照顧湯桂琴放棄上海高薪酬工
    作而隨侍在側，湯桂琴感念其照顧，於104年7月間贈與被告
    乙○○1,000萬元，被告乙○○則以該筆資金分別於104年7月21
    日、同月23日購買中華電信股票100張、5張，合計105張。
    嗣於106年8月間，湯桂琴因心情憂鬱沮喪，對錢較無安全感
    ，又擔心被告乙○○亂花用贈與款項，被告乙○○為安撫其情緒
    ，乃將自己定存解約，匯款1,055萬1,480元予湯桂琴，待湯
    桂琴情緒好轉後，於106年9月12日匯回1,060萬元予被告乙○
    ○，被告乙○○即於同月15日以該筆資金再次購買中華電信股
    票100張。其後湯桂琴委由被告二人於103、106年間陸續修
    繕杭州南路住處、湯桂琴贈與黃吉修位於宜蘭之房屋及黃家
    老宅，而於106年9月間簽立乙紙票面金額1,000萬元之銀行
    本票以清償修繕房屋由被告乙○○代墊之費用，被告乙○○將上
    開本票兌現後，復於106年10月12日以該筆資金購買中華電
    信股票100張，故上開購買系爭股票資金均為被告乙○○所有
    ，並非湯桂琴委其代為購買，亦無借名關係存在。至原告主
    張被告自107年10月8日至107年10月31日間所領取之478萬元
    部分，湯桂琴於生前即與被告乙○○約定身後事由被告乙○○負
    責處理，並囑託被告二人購買生前契約及墓地，被告本已代
    為選定龍巖戶外墓地印象花園E196號，價金為278萬元，並
    委由具工程專業背景之被告甲○○進行整修，並由湯桂琴簽發
    交付票面金額300萬元之銀行本票。豈料，湯桂琴死亡後，
    賀家人同意讓湯桂琴於賀家墓園安靈，最終被告乙○○雖未支
    付購買上開墓地之費用，然其仍代為支出如附表所示費用，
    並已將上開票據存入自己帳戶，並自湯桂琴銀行帳戶內提領
    款項，合計取得478萬元以支應湯桂琴喪葬費等開銷，實際
    已支付之金額為355萬1,755元等語置辯。並聲明：㈠原告之
    訴駁回。㈡如受不利判決，願供擔保請准免為假執行。
三、原告主張湯桂琴生前於100年2月22日、104年7月13日、106
    年9月12日、106年9月30日分別提供1,000萬元、1,000萬元
    、1,060萬元、1,000萬元委請被告乙○○以其名義購買中華電
    信股票，合計已購得40萬5,000股，湯桂琴與被告乙○○就系
    爭股票成立借名登記之法律關係，該借名登記關係既已因湯
    桂琴死亡或起訴狀繕本送達而為終止，被告乙○○自應返還系
    爭股票及現金股利352萬5,930元；又於湯桂琴死亡後，未經
    原告同意，被告二人分別於107年10月8日、同月11日、同月
    19日、同月31日自湯桂琴上海商銀提取300萬元、48萬元、4
    5萬元、45萬元、40萬元，合計478萬元，侵害原告所繼承之
    財產，而依侵權行為之規定，請求被告連帶賠償其損害等情
    ，為被告所否認，並以前揭情詞置辯，茲分述如下：
　㈠按當事人適格，係指當事人就具體特定之訴訟，得以自己之
    名義為原告或被告，而受為訴訟標的法律關係之本案判決之
    資格而言，故在給付之訴，若原告主張其為訴訟標的法律關
    係之權利主體，他造為訴訟標的法律關係之義務主體，其當
    事人即為適格，至原告是否確為權利人，被告是否確為義務
    人，乃為訴訟標的法律關係之要件是否具備，即訴訟實體上
    有無理由之問題，並非當事人適格之欠缺，有最高法院93年
    度台上字第382 號、85年度台上字第2788號裁判要旨可參。
    本件原告主張其為湯桂琴之唯一繼承人，而得請求返還系爭
    股票、現金股利及遭盜領之存款，並有湯桂琴除戶謄本及本
    院99年度養聲字第130號裁定在卷可參（見本院卷一第39頁
    及本院卷二第207頁），依上開說明，其當事人適格並無欠
    缺，是被告辯稱原告不具當事人適格，容有誤會。
  ㈡湯桂琴與被告乙○○間就系爭股票確有成立借名登記之法律關
    係：
  ⒈按稱「借名登記」者，謂當事人約定一方將自己之財產以他
    方名義登記，而仍由自己管理、使用、處分，他方允就該財
    產為出名登記之契約，倘其內容不違反強制禁止規定或公序
    良俗者，應承認其法律效力，於其內部間仍應承認借名人為
    真正所有權人；又借名登記之成立側重於借名者與出名者間
    之信任關係，在性質上應與委任契約同視，類推適用民法委
    任之相關規定（最高法院99年度台上字第2448號、98年度台
    上字第990 號判決要旨參照）。
  ⒉經查，原告主張湯桂琴生前於104年7月13日轉帳1,000萬元、
    106年9月12日轉帳1,060萬元、106年9月30日轉帳1,000萬元
    予被告乙○○，被告乙○○則分別以該資金購買中華電信股票10
    5張、100張、100張等情，有湯桂琴上海商銀對帳單交易明
    細、上海商銀取款憑條、匯出匯款申請書、乙○○元大證券帳
    戶存摺內頁等件為證（見本院卷一第45至49頁、第53至63頁
    、第305、309頁），並為被告所不爭執（見本院卷一第116
    、117、296、297頁），堪信為真實。另原告主張湯桂琴生
    前於100年2月22日現金提領1,000萬元後交付被告乙○○，被
    告乙○○則以此資金購買中華電信股票100張等情，業已提出
    存摺內頁、交易明細表、取款憑條等件為證（見本院卷一第
    41頁、第291頁、本院卷二第31頁），被告乙○○固不爭執其
    確曾於100年2月22日陪同湯桂琴至上海商銀提領現金1,000
    萬元，且於同日亦有一筆1,000萬元款項匯入乙○○元大銀行
    帳戶，並以該筆資金購買中華電信股票100張（見本院卷一
    第295、303頁、本院卷二第224頁），惟辯稱：購買股票之
    資金乃其父親贈與，其不清楚內情及是否與湯桂琴有關云云
    ，然參以被告乙○○於是日上午10時44分許陪同湯桂琴領款1,
    000萬元後，即於同日以自己名義匯入同額款項至其元大銀
    行帳戶乙情，有取款憑條、及存摺內頁影本在卷可稽（見本
    院卷一第303頁、本院卷二第31頁），湯桂琴上開提款之時
    間、金額與被告乙○○匯款時間及金額均若合符節，足徵該筆
    款項應為湯桂琴提領後交付予被告乙○○無訛。至被告乙○○所
    辯資金為其父親贈與乙節，並未見舉證以實其說，已難遽信
    為真，況被告乙○○所指其父親無故贈與1,000萬元，然未交
    代資金來源及細節等語，亦核與常情有違，而難憑採，益見
    被告乙○○於100年2月22日取得之1,000萬元資金，應係其陪
    同湯桂琴提領後所交付，並用以購買100張中華電信股票之
    資金甚明。
  ⒊被告乙○○雖否認湯桂琴上述4次資金交付係為委其購買系爭股
    票乙情，然參諸元大證券帳戶存摺內頁明細及湯桂琴上海商
    銀對帳單交易明細所示，被告乙○○於100年2月22日收受湯桂
    琴交付之1,000萬元資金後，即分別於100年2月24日及同年3
    月4日以438萬6,241元、441萬1,277元，合計879萬7,518元
    購得中華電信100張股票，並於100年3月14日匯款120萬元至
    湯桂琴之上海商銀帳戶內（見本院卷一第291、303頁），核
    其匯款予湯桂琴之金額與其購買中華電信股票後所餘款項大
    致相當，足見湯桂琴交付之資金即係為委由被告乙○○代為購
    買中華電信股票無誤。佐以被告乙○○於104年7月間以湯桂琴
    提供之1,000萬元資金購得中華電信股票105張，交割金額為
    476萬1,775元、476萬1,775元及47萬5,176元，共計999萬8,
    726元（見本院卷一第305頁），及於106年9月15日以湯桂琴
    提供之1,060萬元資金，於同日以1,046萬4,891元支付中華
    電信100張股票之交割款（見本院卷一第309頁），又於106
    年10月12日以湯桂琴提供之1,000萬元及元大帳戶剩餘資金
    ，於同日以1031萬4,677元支付中華電信股票100張之交割款
    （見同上頁之存摺內頁），堪認被告乙○○歷次購買中華電信
    股票之時間及金額，均與湯桂琴所提供之資金金額及日期相
    當，可徵湯桂琴提供被告乙○○之資金即係用以委其購買系爭
    股票，且就乙○○於購買股票後餘款或匯回湯桂琴帳戶內，或
    留作下次購買股票之資金以觀，實難認交付被告乙○○之款項
    ，係基於贈與之意。況參照被告乙○○買入系爭股票之方式，
    均係於收受湯桂琴之匯款後立即大量買進一定之股數及金額
    ，亦與一般操作自有資金之常情有違，顯見被告乙○○就取得
    之資金運用方式並無自由管領之權限，由此可認被告乙○○收
    受上述款項，均係依湯桂琴之指示為處理甚明。
  ⒋再觀諸上開存摺及對帳單交易明細所示，被告乙○○於105年8
    月26日取得中華電信配發之現金股利110萬0,779元，同月30
    日提領98萬8,000元，而同年月30日湯桂琴帳戶即有一筆100
    萬元現金存入（見本院卷一第47頁、第305頁）；嗣於106年
    8月25日中華電信配發之現金股利99萬1,748元入帳後，被告
    乙○○於同年月28日提領89萬元，翌日湯桂琴帳戶即有一筆10
    0萬元現金存入帳戶內（見本院卷一第49頁、第35、309頁）
    。依此觀之，被告乙○○於取得系爭股票配發之現金股利均會
    扣除部分款項後，即提領交付湯桂琴，再由湯桂琴湊以整數
    存入帳戶，且上情核與湯桂琴生前擔任司機之證人顏超煜於
    本院所證稱：是阿蓮跟我說珍珍拿錢來了，她要拿股利去上
    海銀行存錢等語相符（見本院卷二第55頁），顯見系爭股票
    確由湯桂琴出資購買並借名登記在被告乙○○名下無誤。
　⒌另證人顏超煜亦於本院證稱：伊主要工作是開車及照顧湯桂
    琴，原則上周一到周六都會見到湯桂琴，周日如果湯桂琴要
    求就會過去；伊知道湯桂琴有在買股票，湯桂琴有講說中華
    電信的用珍珍（即被告乙○○）的名字買的，寶來用小四子（
    即證人黃吉修）的名義買的；湯桂琴大概5、6月時候就會問
    我說中華電信今年要配多少錢、元大期會配多少錢，伊會跟
    他講，湯桂琴還會去找李太太看這次可以領多少；湯桂琴大
    約是在100年的時候開始購買中華電信股票等語（見本院卷
    二第48至56頁），及為湯桂琴生前處理記帳事務之證人郭淑
    惠於本院證稱：伊幫湯桂琴記帳，湯桂琴都將錢存在上海商
    銀仁愛分行，因為離她家最近；知道湯桂琴有購買中華電信
    股票，湯桂琴拿集保存摺給我看的，當時給我看的是乙○○的
    集保存摺；湯桂琴有說她用珍珍的名字，好像是買在元大證
    券，所以元大證券的集保存摺跟印章在湯桂琴那裏；中華電
    信股票要除息時，湯桂琴都會先問我，要我幫她算一算有多
    少錢，有一次還叫我跟阿蓮二個人去存100萬元，湯桂琴說
    這是她中華電信股利一整筆，餘額的她要自己花；湯桂琴沒
    有告訴我要把幾千萬送給乙○○，她只是說用他們的名子作定
    存、買股票；我記得湯桂琴跟我講有叫黃吉修買元大期，股
    票數量我不知道；湯桂琴有跟我說乙○○要拿中華電信股利給
    她，湯桂琴也是追得很緊會問乙○○，之前先問我可以領多少
    錢，乙○○會扣一點費用，把淨額給湯桂琴；我有看到湯桂琴
    用一個袋子裝中華電信股票的集保存摺、銀行存摺及印章保
    管等語（見本院卷二第56至65頁），及被告乙○○堂妹即證人
    黃吉修於本院證稱：湯桂琴生前曾借用我的名義購買元大期
    貨股票139張，元大期貨股票會發現股利，都是以現金交給
    湯桂琴，後來我已經全部還給原告；湯桂琴還有借用乙○○名
    義購買中華電信股票，大概有400出頭張；我知道是因為去
    看湯桂琴的時候，湯桂琴會把中華電信股票的存摺給我看，
    他只叫我念給他上面有多少，因為湯桂琴不識字，叫我幫她
    確認存摺裡面是不是有股票等語（見本院卷二第38至47頁）
    。是依上開證人證詞觀之，湯桂琴確於生前曾提供資金委請
    被告乙○○及證人黃吉修以其等名義開設證券帳戶，用以購買
    中華電信及元大期之股票，且所購得股票每年配發之現金股
    利均需返還予湯桂琴，堪認系爭股票為湯桂琴所有，僅借名
    登記在被告乙○○名下。
　⒍至被告乙○○固抗辯湯桂琴於104年7月13日匯款1,000萬元予伊
    係贈與，106年9月12日所匯之1,060萬元係返還先前被告乙○
    ○定存解約之匯款，另106年9月30日所提供之1,000萬元是用
    以支付被告乙○○所墊付之修繕費用云云。惟查，證人顏超煜
    於本院證稱：沒有聽過湯桂琴要送幾千萬給乙○○等語（見本
    院卷二第50頁），核與證人黃吉修、郭淑惠於本院之證述均
    屬相同（見本院卷二第41、61頁），而上開證人均係長期陪
    伴在湯桂琴身旁之人，卻均未見聞湯桂琴有何贈與被告乙○○
    鉅額款項之情事，已屬可疑。且被告亦未能舉證證明湯桂琴
    上開匯款係基於贈與之意思，其所辯自難認可採。再者，依
    湯桂琴上海商銀對帳單交易明細及乙○○存摺內頁交易紀錄所
    示，被告乙○○固曾於106年8月29日轉帳1,055萬1,480元至湯
    桂琴上海商銀帳戶（見本院卷一第49頁、第307頁），惟此
    與其後湯桂琴於106年9月12日所匯1,060萬元之金額並不相
    符，且轉帳原因眾多，復無其他證據下，實難逕認被告乙○○
    主張僅係將自己資金匯入湯桂琴帳戶再轉出帳戶乙節為真，
    佐以被告乙○○亦自承上開定存之資金來源係湯桂琴（見本院
    卷一第296頁），且證人郭淑惠亦證稱：湯桂琴說是用他們
    的名字作定存、買股票等語（見本院卷二第61頁），可認上
    開定期存款之資金應為湯桂琴所有，則被告乙○○僅係將湯桂
    琴借名存放之資金連同利息匯回其帳戶，嗣由湯桂琴另匯款
    1,060萬元以委由乙○○購買系爭股票，是自不影響本院前之
    認定。另被告乙○○辯稱於106年9月間取得湯桂琴1,000萬元
    係因湯桂琴陸續委其裝修杭州南路、宜蘭、高雄等房屋而支
    付，固據提出工程估價單、報價明細表、害蟲防治工作簽收
    單、施工照片等件為證（見本院卷一第125至155頁），惟縱
    然被告確曾支應前開工程費用，仍無從證明確為湯桂琴要求
    並同意承擔該費用之支出，且上開數額核與湯桂琴所提供之
    1,000萬元數額不符，自難認被告所辯為真。復依證人黃吉
    修於本院證稱：並未聽聞湯桂琴要出資修繕高雄房屋，且爺
    爺在高雄並無房屋等語（見本院卷二第41至42頁），證人顏
    超煜亦於本院證稱：湯桂琴沒有高雄老宅，黃家老宅在新店
    碧潭；杭州南路房屋裝修工程是廣豐財務小姐的先生黃設計
    師做的，錢是賀鳴鐸付的等語（見本院卷二第50頁），證人
    郭淑惠於本院證稱：湯桂琴有幫黃吉修在宜蘭的房子出頭期
    款和裝潢費，裝潢費是湯桂琴領出來付給乙○○，有一件叫我
    去領80萬元說要付給乙○○，是宜蘭房子裝修的費用；我沒有
    聽湯桂琴說過要幫乙○○處理高雄黃家老宅等語（見本院卷二
    第60頁），堪認被告乙○○所稱湯桂琴委其裝修房屋並代墊款
    項等情，均非屬實。　　
  ⒎從而，湯桂琴確有提供資金委請被告乙○○以其名義購買系爭
    股票，湯桂琴為系爭股票之所有權人，其與被告乙○○間就系
    爭股票為借名登記之法律關係。
  ㈢原告業已終止借名登記關係，被告應依借名登記終止返還請
    求權及民法第541條第1項規定返還原告系爭股票及現金股利
    352萬5,525元予原告：
  ⒈按當事人之任何一方，得隨時終止委任契約。民法第549條第
    1項訂有明文，是借名登記契約之當事人依上說明，自得隨
    時終止借名契約。復按受任人因處理委任事務，所收取之金
    錢、物品及孳息，應交付於委任人。受任人以自己之名義，
    為委任人取得之權利，應移轉於委任人，民法第541條第1、
    2項規定。經查，湯桂琴與被告乙○○間就系爭股票確有成立
    借名登記之法律關係，業如前述。湯桂琴死亡後，自得由唯
    一繼承人即原告類推適用民法第549條規定終止此一法律關
    係，原告主張其業以起訴狀繕本之送達終止借名登記關係，
    被告乙○○業已於108年12月24日收受送達，有送達證書再卷
    可佐（見本院卷一第103頁），則兩造就系爭股票之借名登
    記關係應於是日終止。從而，原告依照借名登記終止返還請
    求權請求被告乙○○返還系爭股票，應屬有據。
  ⒉另被告乙○○基於借名登記之法律關係持有系爭股票期間，中
    華電信於108年8月28日就每股配發4.479元現金股利，109年
    8月6日就每股配發4.226元現金股利，有中華電信公開資訊
    觀測站公告在卷可參（見本院卷一第237至238頁、本院卷二
    第113至114頁），是以此核算，被告乙○○就系爭股票應於10
    8年、109年間分別取得現金股利181萬3,995元【計算式：40
    5,000股×4.479元＝1,813,995元】、171萬1,530元【計算式
    ：405,000股×4.226元＝1,711,530元】，是原告自得類推適
    用民法第541條第1項規定，請求被告乙○○返還現金股利352
    萬5,525元【計算式：1,813,995元＋1,711,530元＝3,525,525
    元】，逾此範圍則非有據。
  ㈣被告乙○○應依侵權行為之法律關係給付原告478萬元：
  ⒈按因故意或過失，不法侵害他人之權利者，負損害賠償責任
    。故意以背於善良風俗之方法，加損害於他人者亦同。按數
    人共同不法侵害他人之權利者，連帶負損害賠償責任。不能
    知其中孰為加害人者亦同，民法第184條第1項、第185條第1
    項規定有明文。又按繼承人自繼承開始時，除本法另有規定
    外，承受被繼承人財產上之一切權利、義務，此亦為民法第
    1148條第1項前段所明定。
  ⒉經查，原告主張被告自107年10月8日自湯桂琴上海商銀仁愛
    分行帳戶內取得300萬元，並再於107年10月8日、同月11日
    、同月19日、同月31日自上開帳戶分別提領現金48萬元、45
    萬元、45萬元、40萬元，合計478萬元，業據提出上海商銀
    對帳單交易明細為證（見本院卷一第51頁），並為被告乙○○
    所不爭執（見本院卷一第117、248頁），應堪信為真實。至
    被告甲○○則否認知悉上開領款情事（見本院卷二第140頁）
    ，雖證人顏超煜到庭證稱：湯桂琴過世那一天，她之前有交
    代萬一他怎麼樣，要把存摺印章給老五（指原告），送到殯
    儀館之後，我要把湯桂琴存摺印章拿出來給老五，結果發現
    我藏的印章、戶口名簿及存摺均不見了，我太太跟我講，她
    有看到珍珍（指乙○○）跟她先生（即甲○○）在念經的時候，
    有去湯桂琴書房，門關起來，後來阿蓮就在我面前打電話給
    乙○○問她是否拿走了，她說是等語（見本院卷二第51頁），
    然上開證詞僅能證明甲○○有進入湯桂琴書房，尚無從證明甲
    ○○有參與盜領湯桂琴存款之侵權行為，此外，原告復未能就
    此部分再行舉證以實其說，自無從認原告主張之事實為可採
    ，是原告依民法侵權行為之規定，請求被告甲○○負損害賠償
    責任，不應准許。
  ⒊又被告乙○○抗辯其自湯桂琴處取得之478萬元，係因湯桂琴生
    前囑託二人處理後事及支付給外傭退休金，故提領如附表所
    示款項以支付，迄今已花費355萬1,755元等情，然為原告所
    否認，經查：關於附表編號1、2、10所示項目部分，被告雖
    稱此部分費用係以湯桂琴之存款支付，並提出估價單、郵政
    跨行匯款申請書、呂雪瑜對話訊息截圖為證（見本院卷一第
    169至171頁、第173至175頁、第215頁），然原告否認上開
    估價單之形式上真正，且該估價單上並無記載製作名義人，
    難認係龍巖股份有限公司（下稱龍巖公司）所出具，至被告
    乙○○固曾匯款予龍巖公司，惟湯桂琴之喪葬事宜其後賀家已
    同意接續辦理，此為被告乙○○所自承，則乙○○是否業向龍巖
    公司辦理退費，亦非無疑，況乙○○始終未提出統一發票為憑
    ，自難認乙○○確已支付湯桂琴之喪葬費用予龍巖公司。而附
    表編號3、4部分，被告雖稱此部分費用係以湯桂琴之存款支
    付，並提出轉約合議書、簡訊截圖為證（見本院卷一第177
    至179頁），然無從證明係為湯桂琴所支付之費用；附表編
    號5、6、11部分，則未見被告提出相關支出憑證，尚難憑採
    。至附表編號7、8所示項目，被告雖稱此部分費用係以湯桂
    琴之存款支付，並提出對話訊息截圖、報價明細表、照片為
    證（見本院卷一第181至201頁），然其並未證明湯桂琴曾同
    意支付賀家墓園修繕費用；附表編號9部分，被告乙○○陳稱
    湯桂琴存款用以支付阿蓮退休金120萬元乙節，固據提出對
    話訊息截圖、匯款申請書為證（見本院卷一第203至213頁）
    ，原告亦不否認湯桂琴生前有同意支付退休金120萬元予阿
    蓮，惟認應由系爭股票107年領取之現金股利所給付，而觀
    諸上開匯款申請書記載，被告乙○○係分別於107年9月10日、
    107年9月11日、107年10月8日、107年10月15日陸續匯款，
    可見上開付款係自湯桂琴生前即開始給付，則其付款之資金
    來源是否業經湯桂琴提供予乙○○，即未可知，再綜觀被告乙
    ○○所指支付如附表所示各筆款項，核與其於107年10月8日，
    自湯桂琴所開立之上海商銀帳戶提領300萬元、48萬元，及
    於107年10月11日、107年10月19日、107年10月31日自上開
    帳戶領取45萬元、45萬元、40萬元之提款之時間及金額均未
    契合，實難認係為支付附表所示各項費用所為之領款，且依
    被告乙○○所辯，其多次預先提領大筆金額，迄今未全數支付
    完畢云云，益見被告乙○○辯稱提領湯桂琴存款係為支付上開
    喪葬等費用，均係事後臨訟拼湊之金額，委無足採。其未徵
    得原告同意，擅自提領湯桂琴存款之行為，屬侵害原告對湯
    桂琴遺產之權利，原告據此請求被告乙○○負侵權行為損害賠
    償責任，應屬可取。至被告乙○○是否確因代墊款項而得向原
    告請求返還，乃屬另一問題。 
  ⒋從而，被告乙○○固稱其所提領之款項均係為處理湯桂琴委由
    處理之事務，惟依其提出事證尚不足認定湯桂琴確曾委託其
    辦理喪葬事務，亦不足證明被告乙○○提領湯桂琴存款係為支
    應相關費用，是原告依民法第184條第1項前段請求被告乙○○
    給付478萬元，為有理由。
四、按給付無確定期限者，債務人於得請求給付時，經其催告而
    未為給付，自受催告時末按給付無確定期限者，債務人於債
    權人得請求給付時，經其催告而未為給付，自受催告時起，
    負遲延責任。其經債權人起訴而送達訴狀，或依送達，或為
    其他相類之行為者，與催告有同一之效力；遲延之債務，以
    支付金錢為標的者，債權人得請求依法定利率計算之，民法
    第229條第2項、第233條第1項前段分別定有明文。又應付利
    息之債務，其利率未經約定，亦無法律可據者，週年利率為
    5％，亦為同法第203條所明定。復按因回復原狀而應給付金
    錢者，自損害發生時起，加給利息，民法第213條第2項定有
    明文。就本件借名登記返還還請求權部分，應屬無確定期限
    之債務，揆諸前揭規定，就上開准許部分，僅得分別就181
    萬3,995元、171萬1,530元併予請求108年12月25日（即起訴
    狀繕本送達翌日，見本院卷一第103、104頁）、109年8月19
    日（即擴張聲明狀繕本送達翌日，見本院卷二第133頁）起
    至清償日止，按年息5％計算之利息，應予准許，逾此範圍則
    屬無據。至侵權行為損害賠償請求部分，揆諸前揭規定，原
    告就上開准許部分併予請求自107年11月1日起至清償日止，
    按年息5％計算之利息，應屬有據。
五、綜上所述，原告依借名登記終止返還請求權、民法第541條
    第1項及第184條第1項前段規定，請求㈠被告乙○○應將名下中
    華電信股份有限公司股份40萬5,000股移轉予原告。㈡被告乙
    ○○應給付原告352萬5,525元，及其中181萬3,995元自108年1
    2月25日起，其餘171萬1,530元自109年8月19日起，均至清
    償日止按年息5％計算之利息。㈢被告乙○○應給付原告478萬元
    ，及自107年11月1日起至清償日止按年息5％計算之利息，均
    為有理由，應予准許，逾此範圍，則屬無據，應予駁回。
六、假執行之宣告：兩造陳明願供擔保，聲請宣告假執行或免為
    假執行，於原告勝訴部分，均核無不合，本院爰酌定相當之
    擔保金額准許之。至原告其餘敗訴部分，其假執行之聲請即
    失所附麗，爰併駁回之。 
七、至被告雖聲請調閱原告與湯桂琴所有收養文件，然本件業有
    本院99年度養聲字第130號裁定在卷為憑（見本院卷二第207
    頁），足認原告為湯桂琴之養子，應無調查之必要性。本件
    事證已臻明確，其餘之攻擊防禦方法及所提出之證據資料，
    經本院斟酌後，認均不足以影響本判決之結果，爰不一一論
    列，併此敘明。
八、訴訟費用負擔之依據：民事訴訟法第79條。
中　　華　　民　　國　　110 　年　　 1　　月　　 13 　日
                  民事第七庭  審判長法  官  吳佳薇
                                    法  官  楊惠如
                                    法  官  范雅涵
以上正本係照原本作成。
如對本判決上訴，須於判決送達後20日內向本院提出上訴狀。如
委任律師提起上訴者，應一併繳納上訴審裁判費。
中　　華　　民　　國　　110 　年　　 1　　月　　13  　日
                                    書記官  鄭雅雲
附表：
編號 項目 金額（新臺幣；元） 1 支付龍巖公司之喪葬費用 1,011,105元 2 支付龍巖公司之百日誦經費用 20,625元 3 生前契約費用 503,000元 4 關懷、助念及誦經做七隨喜費用 100,000元 5 手尾錢、工作人員禮品 100,000元 6 湯桂琴上海姪女來台奔喪旅費等 50,000元 7 第1期賀家墓園修繕費用及發放予師傅紅包 62,000元 8 第2期賀家墓園修繕費用 184,400元 9 委託仲介莊英彥轉交予阿蓮之退休金 1,200,000元 10 對年費用 20,625元 11 湯桂琴過世後至阿蓮返回印尼前，家中各種其他開銷 300,000元                        總金額 3,551,755元